臺灣臺北地方法院刑事判決　　　　　　　 96年度易字第654號
公　訴　人　臺灣臺北地方法院檢察署檢察官
被　　　告　甲○○
上列被告因侵占案件，經檢察官提起公訴（九十六年度偵緝字第
三九六號），本院判決如下：
    主      文
甲○○無罪。
    理      由
一、公訴意旨略以：甲○○於民國九十三年八月一日以所營華海
    科技工程股份有限公司（以下簡稱華海公司），向北都汽車
    股份有限公司（以下簡稱北都汽車公司）以動產擔保交易附
    條件買賣方式，購買國瑞牌MV1EPE型自用小客車乙輛（車牌
    號碼0061-DU號、引擎號碼＊0000000號），雙方約定車價為
    新臺幣（下同）一百零二萬九千，華海公司應自九十三年八
    月三十日起至九十八年七月三十日止，分六十期，每月給付
    二萬零二百六十七元予北都汽車公司，甲○○則擔任上開動
    產擔保交易附條件買賣契約之連帶保證人。其明知上開車款
    付清以前，車輛所有權仍屬北都汽車公司，竟意圖為自己不
    法之所有，自九十四年七月三十日起，擅自停付車款，並將
    上開車輛抵償與不知名之地下錢莊，以此方式侵占入己，從
    此避不見面。嗣經北都汽車公司追索無著，始悉上情。因認
    甲○○涉犯刑法第三百三十五條第一項之侵占罪嫌。
二、按犯罪事實應依證據認定之，無證據不能認定犯罪事實，刑
    事訴訟法第一百五十四條第二項定有明文：又刑法上所謂侵
    占罪，以被侵占之物先有法律或契約上之原因在其持有中者
    為限，否則不能成立侵占罪（最高法院五十二年臺上字第一
    四一八號判例意旨參照）。本件公訴人認被告甲○○涉犯刑
    法第三百三十五條第一項之侵占罪，無非以被告之供述、告
    訴人北都汽車公司之指訴、華海公司基本資料查詢紀錄、附
    條件買賣契書、臺北市監理處動產擔保交易登記證明書、存
    證信函等，為主要之論據。訊據被告雖對於其所經營之華海
    公司向告訴人以動產擔保附條件買賣之方式購買車輛，且自
    九十四年七月三十日起即未繳付車款，車輛亦不知去向等事
    實，供承在卷，惟堅決否認有何處分車輛之侵占犯行，辯稱
    ：伊公司有向地下錢莊借款，車子停在路邊遭到地下錢莊拖
    走，並未將車輛交付地下錢莊抵債等語（見九十六年度偵緝
    字第三九六號卷第二十九頁、本院卷第二十六頁反面、第四
    十六頁）。
三、查本件車牌號碼0061-DU號自用小客車之動產擔保交易附條
    件買賣契約書係以告訴人北都汽車公司及華海公司為契約當
    事人，此有該契約書之記載可憑。被告雖擔任華海公司之連
    帶保證人，惟究非該契約主體，故依前開契約而占有管理前
    述車輛者，應為華海公司；被告則非附條件買賣契約當事人
    ，無論依法令或契約，其與北都汽車公司間，均未存有持有
    關係，是依上述判例意旨說明，自非本件侵占北都公司車輛
    之犯罪主體至明。至於華海公司雖為法人而無實體，須由擔
    任代表人之自然人即被告為其手足，而於事實上掌管持有本
    件車輛，惟此僅得認係被告基於其與華海公司之委任關係為
    該公司持有，以侵占罪之持有關係，乃存在於特定關係人間
    為其構成要件，是以「為北都汽車公司持有」與「為華海公
    司持有」，本屬二事，本件起訴書所記載之犯罪事實乃經檢
    察官擇為刑罰權科處對象之社會事實，而非單純之自然事實
    ，故起訴書內既未敘及被告與華海公司就本件車輛之持有關
    係，顯見被告是否涉及處分其持有華海公司本件車輛之事實
    ，未經檢察官擇為起訴之客體（即犯罪事實），其社會基本
    事實自不相同，遑論被告始終否認有將車輛交付予地下錢莊
    抵債之處分行為，亦無證據足認被告有何易持有為所有之侵
    占犯行，自難以該罪相繩。從而，縱如公訴意旨所指，即認
    被告有將車輛交付地下錢莊抵債之處分行為，惟被告侵占其
    為華海公司持有之車輛之事實，既未經起訴，本院尚無從予
    以審理裁判，應由檢察官另行偵處，附此敘明。此外，復查
    無其他積極證據足認被告有公訴人所指之侵占犯行，本件既
    不能證明被告犯罪，依法自應為無罪之諭知。
據上論斷，應依刑事訴訟法第三百零一條第一項，判決如主文。
本案經檢察官林達到庭執行職務
中　　華　　民　　國　　96　　年　　5 　　月　　31　　日
             　　 刑事第十一庭  審判長法　官　劉方慈
　　　　　　　　　　　　　　　　      法　官　鍾淑慧
                                      法　官　林庚棟
以上正本證明與原本無異。
如不服本判決，應於判決送達後十日內，向本院提出上訴狀。
　　　　　　　　　　　　　　　　      書記官　殷玉芬
中　　華　　民　　國　　96　　年　　6 　　月　　4 　　日
